臺灣高等法院刑事判決　　　　　　　　　九十年度上更(一)字第二九四號
　　上　訴　人　臺灣士林地方法院檢察署檢察官
　　上　訴　人
　　即　被　告　丙○○
　　選任辯護人　游孟輝
右上訴人，因被告偽造文書等案件，不服臺灣士林地方法院，八十六年度訴字第八二
三號，中華民國八十七年八月二十七日第一審判決（起訴案號：臺灣士林地方法院檢
察署八十六年度偵字第三五五五號）提起上訴，經最高法院發回更審，本院判決如左
：
    主      文
原判決撤銷。
丙○○無罪。
    理      由
一、本件公訴意旨略以：被告丙○○係桃園縣桃園市○○路七一一之一號三樓東沿貿
    易有限公司（下稱東沿公司）負責人，民國（下同）八十五年四月間，曾以新台
    幣（下同）一萬五千元之代價，徵得盈多實業有限公司（下稱盈多公司）負責人
    甲○○首肯，借用盈多公司名義進口「機油濾清器」乙批時，發現以盈多公司名
    義進口，可省審、驗通關之程序，如藉以虛偽申報貨品進口，則可達逃漏鉅額稅
    款之目的。又林某復圖節省前述借用牌照之開銷，且考慮虛報貨品、逃漏稅捐情
    事如遭查獲，更可否認卸責；遂基於偽造文書之犯意，未經甲○○同意，擅自冒
    用盈多公司名義，於八十五年六月十日向財政部基隆關申報進口汽車蓄電池乙批
    ，並於提出之發票INVOICE及裝箱單PACKING  LIST等文件上偽造「盈多實業有限
    公司」及「甲○○」之印文，足以生損害於盈多公司及海關對申報進口貨物之管
    理。惟為基隆關稅局機動隊查獲該申報進口之蓄電池中夾藏九六六個汽車冷氣壓
    縮機，涉有逃漏鉅額稅款情事，始獲上情，因認被告涉犯刑法第二百十六條、第
    二百十條、第二百十七條第一項之罪嫌云云。
二、按犯罪事實應依證據認定，無證據不得推定其犯罪事實。又不能證明被告犯罪者
    ，應諭知無罪之判決，刑事訴訟法第一百五十四條、第三百零一條第一項分別定
    有明文。再事實之認定，應憑證據，如未能發現相當證據，或證據不足以證明，
    自不能以推測或擬制之方法，為裁判基礎；且認定不利於被告之事實須依積極證
    據，苟積極證據不足為不利於被告事實之認定時，即應為有利於被告之認定；認
    定犯罪事實所憑之證據，雖不以直接證據為限，間接證據亦包括在內，然而無論
    直接證據或間接證據，其為訴訟上之證明，須於通常一般之人均不致有所懷疑，
    而得確信其為真實之程度者，始得據為有罪之認定，倘其證明尚未達到此一程度
    ，而有合理之懷疑存在而無從使事實審法院得有罪之確信時，即應由法院為諭知
    被告無罪之判決（最高法院四十年台上字第八六號、三十年台上字第八一六號、
    七十六年台上字第四九八六號判例參照）。
三、公訴人認被告丙○○犯有前開罪嫌，無非係以右揭事實，已據甲○○指訴綦詳，
    並經盈多公司職員乙○○及代被告承辦本件報關業務之戊○○證述屬實，且有進
    口報單、發票INVOICE 及裝箱單PACKING LIST影本附卷可稽，為其主要論據。然
    訊據上訴人即被告丙○○矢口否認有右揭犯行，辯稱：伊經營之東沿公司於八十
    五年五月六日至十月十日暫停營業，停業前伊準備退休，但報關行之戊○○鼓勵
    伊向盈多公司買進口汽車零件，伊乃於八十五年四月間支付一萬五千元稅金予盈
    多公司首次向其購買該批零件，嗣於八十五年六月間係由戊○○以盈多公司名義
    辦理報關進口業務，伊僅負責外國公司之接洽，第二次所進口之貨物為何會與訂
    單不符，伊並不知情；又盈多公司及負責人之印文係乙○○自己蓋好的，伊並無
    偽造上開印文，甘森利公司表示裝箱錯誤，曾傳真給盈多公司，伊並無偽造或逃
    稅行為，伊所以與甘森利公司聯絡，係詢問為何進口汽車零件夾雜有冷氣壓縮機
    等語。
四、經查：
  (一)本院將調取之甘森利公司發票（INVOICE）裝箱單（PACKING LIST）盈多實業有
    限公司委任書、貨價申請書、退運申請書原本與經向經濟部國際貿易局調取之出
    進口廠商登記卡影本經送內政部警政署刑事警察局鑑定結果，認其上「盈多實業
    有限公司」印文（紋線、大小）不相符，而讓渡書影本上「甲○○」印文影本（
    該原本據提出人乙○○供承已不存在）與出進口廠商登記卡上「甲○○」印文影
    本因欠清晰，歉難認定，有該局九十一年十月九日刑鑑字第○九一○二七四四三
    七號鑑驗通知書附該局鑑證各一份在卷可稽，其不相符部分固可斷定為偽造，但
    不能鑑定之讓渡書影本，據證人乙○○於本院結證稱係其所提出，當時係丁○○
    所交付，而盈多公司剛開始是丁○○經營，後來轉讓予甲○○等語（見本院九十
    一年九月二十六日訊問筆錄），而證人甲○○亦結證稱伊看過該讓渡書影本，有
    這顆印章，是我的無誤，但不是我蓋的，簽名則是我簽的，我不知道是何人蓋的
    ，印章是我同意他們（指丁○○及乙○○，丁○○原係盈多公司負責人，乙○○
    先則係該公司職員，嗣二人有同居關係，並共同經營該公司）刻的各等語（見本
    院九十一年六月二十七日訊問筆錄），是由上開證人乙○○、甲○○之證言，可
    知該讓渡書為真正，而該讓渡書上之「甲○○」印文，與盈多公司在八十四、八
    十五年間之進口報關送件紀錄中所使用之「甲○○」印文，以肉眼為一般性觀察
    可見上開二個「甲○○」印文係相同的印文，而盈多公司在八十五年六月間第二
    次自新加坡甘森利公司進口之報關文件中亦有使用「甲○○」印文，而該「甲○○」印文與前述讓渡書與盈多公司八十四、八十五年間之進口報關送件紀錄上之
    「甲○○」印文，進一步再以肉眼為一般性觀察，上開三項「甲○○」印文均屬
    相同之印文，職是之故，盈多公司在八十五年六月間第二次自新加坡甘森利公司
    進口之報關文件中所使用之「甲○○」印文既為真正，而該印章據前證人甲○○
    供述係伊同意丁○○、乙○○他們刻的，是該印章應在渠二人持有中，則上開已
    鑑定為偽造之盈多公司印文，自不可能由被告所偽造。
  (二)次查本件八十五年六月間第二次進口，事後新加坡甘森利公司曾有英文傳真至盈
    多公司要求退運，而證人乙○○亦已承認該英文傳真係直接由新加坡甘森利公司
    傳真至盈多公司（見原審卷第七十二頁背面），而該英文傳真上已蓋用第二次進
    口之盈多公司大小章，且中文之退運申請書上亦蓋有第二次進口之盈多公司大小
    章，由此益證上開第二次進口報關文件上所使用之盈多公司負責人甲○○小章確
    屬真正，而盈多公司印章亦非被告所偽造。況盈多公司致基隆關稅局五堵分局之
    誤裝退運申請書上之字跡與被告申訴書（見台灣士林地方法院檢察署八十六年度
    偵字第三五五五號偵查卷第三十六、三十七、三十九、四十、四十三、四十四頁
    ）上親自書寫之字跡不相符，亦經內政部警政署刑事警察局鑑定明確，此亦有該
    局八十七年十月三十日刑鑑字第八二八一七號鑑驗通知書並附筆跡鑑驗說明各一
    份在卷（見本院八十七年度上訴字第四五五二號刑事卷第三十九頁）可憑，尤足
    證明該退運申請書及其上偽造之盈多公司印文均非被告所偽造。
  (三)東沿公司係於八十四年三月十五日經准予登記為出進口廠商，嗣該公司因申請停
    業於八十五年五月六日暫緩受理其出進口業務，旋因該公司申請恢復正常營業，
    爰於八十五年十月十一日恢復受理其出進口業務，故於八十五年間實際暫緩受理
    該公司出進口業務之起迄時間為八十五年五月六日至八十五年十月十日止，此有
    經濟部國際貿易局九十一年四月三十日貿服字第○九一○○○七四二八－○號函
    附卷可稽，是八十五年四月間東沿公司既尚未被國貿局公告暫緩受理其出進口業
    務，仍具有出進口貿易商之資格，被告何以不利用該公司名義進口貨物，反而透
    過戊○○之介紹借用盈多公司名義進口貨物，並支付一萬五千元之借牌費用，其
    動機與目的亦有可疑。又東沿公司因暫停營業，經公告暫緩受理其出進口業務，
    而未具出進口貿易商之資格，被告既未以該公司名義進口貨物及報關，似難認該
    公司本身有以不正當方法逃漏稅捐，而得為稅捐稽徵法第四十一條之罪之犯罪主
    體，從而被告亦無從基於公司負責人之身份代為受罰。
  (四)證人即承辦本案進口報關之全信報關行職員戊○○先則結證稱：「（盈多公司及
    甲○○印章都是被告交給你的？）是的，印章是被告已經先蓋好，印章交給我保
    管」（見本院九十年五月三日訊問筆錄），嗣又稱：「被告都將報關事項交給我
    辦理，在八十五年六月這次是第二次，也是被告將文件都辦理好之後才交我的，
    上面的印文及內容都已經製作完成之後才交給我」、「（被告是否有甲○○或盈
    多公司的章？）我不曉得，因為當時被告文件都齊備之後才給我」（見本院九十
    一年四月十五日訊問筆錄），該證人前後所供不一，且與證人甲○○結證稱：「
    盈多公司伊從未經營過，只是名義上掛名負責人，實際上是丁○○在經營，（提
    示進口報章、貨價申請書等卷證並告以要旨，對這上面的印章有何意見？）印章
    是他（指丁○○）刻的。」（提示原審卷第七十四、七十七頁並告以要旨，讓渡
    書、公司印鑑卡上之印鑑章是否你的？）是的，現在仍在丁○○那裡。」（上面
    那兩個印章是相同的？）讓渡書跟第二次進口報單及退運單的印章是完全相同的
    ，我跟報關單核對，都是一樣的，這都是報關行蓋的，他們不是第一次辦，所以
    我們認為很有問題，．．．退運單英文跟中文的印章都不一樣，英文的一樣，但
    是有縮小，退運部分絕對不是被告辦的。」（第一次八十五年四月間是你進口的
    沒錯？）那次是買賣」（見本院九十年八月二十日訊問筆錄）各等語亦有矛盾，
    是本案是否報關之戊○○勾結丁○○、乙○○等人所偽造，饒有深入推敲研求之
    餘地。
五、綜上所述，本件並無積極確切事證足資證明被告有偽造印文、偽造文書或行使等
    各犯行，不能證明被告犯罪，本應諭知被告無罪，乃原判決失察，遽為被告有罪
    之諭知，尚有未洽。公訴人上訴意旨略以：被告冒用盈多公司名義進口貨物，使
    用夾帶應稅物品之詐術手段逃漏貨物稅，應構成稅捐稽徵法第四十一條之逃漏稅
    捐罪，其為詐欺得利罪之特別法，應優先適用，原審仍適用普通法，尚有未妥云
    云，惟查此部分本判決已於理由四之(三)末段有所說明，且該夾帶應稅物品並非被
    告所為，被告應亦無此犯意，自不該當於稅捐稽徵法第四十一條之逃漏稅捐罪之
    構成要件，此部分之上訴固為無理由，惟被告上訴否認犯罪，指摘原判決不當，
    則為有理由，應由本院將原判決撤銷，另諭知被告無罪之判決。
六、據上論斷，應依刑事訴訟法第三百六十九條第一項前段、第三百六十四條、第三
    百零一條第一項，判決如主文。
本案經檢察官曾忠己到庭執行職務。
中    華    民    國    九十一    年    十一        月      十二        日
                        臺灣高等法院刑事第六庭
                            審判長法  官  陳  春  秋
                                  法  官  高  明  哲
       法  官  王  麗  莉
右正本證明與原本無異。
如不服本判決應於收受送達後十日內向本院提出上訴書狀，其未敘述上訴之理由者並
得於提起上訴後十日內向本院補提理由書（均須按他造當事人之人數附繕本）。
                                  書記官  鄒  賢  英
中    華    民    國    九十一    年    十一        月      十四        日
